【裁判字號】    98,行商訴,110
【裁判日期】    981008
【裁判案由】    商標異議
【裁判全文】
智慧財產法院行政判決
                                   98年度行商訴字第110號
                                 民國98年9月17日辯論終結
原      告  英屬蓋曼群島商凹凸科技國際股份有限公司
            （O2Mcro I.
代  表  人  甲○○        同上.
訴訟代理人  劉彥汶律師
被      告  經濟部智慧財產局
代  表  人  乙○○（局長）住同上
訴訟代理人  丁○○
參  加  人  英商O2控股有限公司
代  表  人  丙○○○○○（Ro.
上列當事人間因商標異議事件，原告不服經濟部中華民國98年3
月24日經訴字第09806108920 號訴願決定，提起行政訴訟，並經
本院依職權命參加人獨立參加本件被告之訴訟，本院判決如下：
    主  文
原告之訴駁回。
訴訟費用由原告負擔。
    事實及理由
壹、程序事項：
    原告係為一未經認許之外國公司，嗣於民國93年3 月間依公
    司法第386 條規定，指定甲○○為中華民國代表人辦事處之
    代表人，甲○○依法自得代表原告於臺灣境內為業務暨訴訟
    及非訴訟之一切相關法律行為，此有經濟部商業司外國公司
    報備事項變更表（見本院卷第21頁）可稽，是原告之代表人
    甲○○自得代表原告提起本件行政訴訟。
貳、實體事項：
一、事實概要：原告前於民國95年6 月13日以「O2 Device 」商
    標，指定使用於商標法施行細則第13條所定商品及服務分類
    表第9 類之「計算裝置」商品；第42類之「積體電路之設計
    ；半導體晶片之設計」服務，向被告申請註冊，經核准列為
    註冊第1262169 號商標（下稱系爭商標，如附圖一所示）。
    嗣參加人英商O2控股有限公司以系爭商標與據以異議註冊第
    1212986 號「The O2」商標（下稱據以異議商標第0000000
    號，如附圖三）及註冊第808999號、第0000000 號「O2」商
    標（下稱據以異議商標第808999號、第0000000 號，如附圖
    二、附圖四）構成近似，有違商標法第23條第1 項第12款、
    第13款及第14款規定，對之提起異議。案經被告審查認系爭
    商標與據以異議註冊第1212986 號「The O2」、註冊第1300
    630 號「O2」商標構成近似，復均指定使用於計算裝置等同
    一或類似之商品或服務，有致相關消費者混淆誤認之虞，有
    商標法第23條第1 項第13款規定之適用，乃以97年10月9 日
    中台異字第960793號商標異議審定書為系爭商標之註冊應予
    撤銷之處分。原告不服，提起訴願，嗣經經濟部以98年3 月
    24日經訴字第09806108920 號訴願決定駁回，原告仍不服，
    遂向本院提起行政訴訟。本院因認本件訴訟之結果，參加人
    之權利或法律上利益將受損害，乃依行政訴訟法第42條第1
    項規定，依職權裁定命其獨立參加本件被告之訴訟。
二、原告聲明求為判決訴願決定及原處分均撤銷。並主張：
  (一)依系爭商標之商標檢索資料可知，系爭商標指定使用於商標
    法施行細則第13條所定商品及服務分類表核准指定類別「第
    9 類：計算裝置」（詳細組群為0918）及第42類「積體電路
    之設計、半導體晶片之設計」（詳細組群為422404「積體電
    路設計」）。由系爭商標核准指定類別與原告原申請第9 類
    及第42類範圍比較，範圍已大幅減縮，其中有關「行動電信
    手機」、「行動電信裝置」、「電腦軟體」、「電腦硬體」
    、「用於電腦、行動裝置」「積體電路」、「半導體電路」
    、「電腦週邊設備、組件與模組」、「電腦用積體電路」、
    「電腦軟體設計」及「電腦程式設計」等與電腦或積體電路
    相關之商品與服務均已被排除在外。另據以異議商標第0130
    0630號「O2」商標部分，其類別雖涵蓋009 、038 、041 及
    042 族群，其中亦無系爭商標所屬0918及422404「積體電路
    設計」組群。復依被告所認定有關「0918計算機」定義可知
    ，系爭商標指定之類別「計算機」或「積體電路設計、半導
    體晶片設計」，顯與電腦軟硬體、電腦用積體電路、電腦週
    邊設備等無關，足見系爭商標及據以異議商標所指定使用之
    商品及服務類別，應不相同或類似。
  (二)將系爭商標與據以異議商標相比較，就商標識別性強弱而言
    ，系爭商標與據以異議商標縱均使用「O2」字樣，然被告核
    准公告含有「O2」字樣之註冊商標者超過兩百筆以上，足見
    「O2」業經廣泛使用後，已成為弱勢商標，其識別性甚弱，
    是系爭商標與據以異議商標使各自所屬相關消費者混淆誤認
    之可能性已大為降低；另就商品及服務是否類似暨其類似程
    度而言，據以異議商標之商標專用權人即參加人英商O2 控
    股有限公司為行動通訊業者，主要在英國、愛爾蘭、英國、
    捷克及斯洛伐克等國提供整合性行動通訊、固網寬頻服務。
    然原告為半導體產業中IC設計公司，主要提供電源管理及安
    全應用之半導體零組件(IC)及研發、設計等服務，並為美國
    NASDAQ上市公司，且系爭商標所使用之商品及服務，亦主要
    為IC及積體電路(IC)設計服務，足見系爭商標與據以異議商
    標之商品及服務完全不同，自無使相關消費者混淆誤認之虞
    。復就相關消費者對於系爭商標以及據以異議商標的熟悉程
    度而言，使用據以異議商標之產品，主要消費場所為電信業
    者或通訊行，其銷售通路係一般零售消費市場，其相關消費
    者亦屬於手機或通訊商品之一般消費者。然原告係從事電子
    相關產品零組件之產製，其以接單、客製化設計、出貨方式
    進行交易，交易相對人主要為上游相關電子專業業者，例如
    代工廠、系統廠等，並非一般消費者，故使用系爭商標所屬
    商品並不會出現於使用據以異議商標之商品或服務市場，二
    者所屬相關消費者及銷售通路不同，自無構成混淆誤認之可
    能。是依被告所公告之混淆誤認之虞審查基準第4 條規定可
    知，系爭商標對於所屬市場及相關消費者，具有相當之識別
    性，得與據以異議商標有所區隔，不致使各自之相關消費者
    產生混淆誤認之虞。
  (三)被告未審酌系爭商標及據以異議商標有關「相關消費者」、
    「銷售通路」以及「所屬市場」之差異性，僅以二商標指定
    之商品或服務之性質、功能及用途具有共同或關聯性，依一
    般社會通念及市場交易情形，易使一般商品或服務消費者誤
    認其為來自相同或雖不相同但有關聯之來源為由，認定系爭
    商標與據以異議商標已然構成同一或類似商品及服務，顯有
    適用商標法第23條第1 項第13款不當之違誤。再者，被告於
    審查系爭商標時，經檢索據以異議商標資料後，即通知原告
    商標代理人減縮商品或服務之範圍，核被告所為，應屬被告
    所公告之混淆誤認之虞審查基準第7.1 條之情形。姑不論系
    爭商標與據以異議商標間有關「商品及服務類別」、「相關
    消費者」、「銷售通路」等有所不同，即單純由「O2」字樣
    觀之，被告於審查系爭商標時，就其法律及事實之判斷上，
    已認定透過系爭商標商品及服務範圍之大幅減縮，足使系爭
    商標以及據以異議商標兩者間具有可區別性，已排除混淆誤
    認之衝突，當不至於使相關消費者產生混淆，始為核准系爭
    商標註冊之處分，是本件自無商標法第23條第13款之適用。
三、被告聲明求為判決駁回原告之訴。並抗辯：
  (一)系爭註冊第1262169 號「O2」商標圖樣係由未經設計之白色
    外文「O 」與數字「2 」置於一黑底方框所組成；據以異議
    商標第1212986 號「The O2」商標圖樣係由外文「The 」、
    「O 」及數字「2 」置於字母「O 」之右下方所組成，註冊
    第1300630 號「O2」商標則亦由外文「O 」與阿拉伯數字「
    2 」所組成。二者相較，固有外文「The 」之有無及阿拉伯
    數字「2 」一小一大之差異，然外文「The 」為一定冠詞，
    無特別字義，而阿拉伯數字「2 」之大小差異並不明顯，二
    造商標圖樣整體予人寓目印象深刻者仍為明顯之「O2」。是
    二商標無論於外觀或讀音上均極相彷彿，於異時異地隔離觀
    察或市場交易連貫唱呼之際，以具有通常知識之消費者於購
    買時施以普通所用之注意，易產生二系列商標來自同一來源
    之強烈聯想，應屬構成近似商標。
  (二)系爭商標指定使用之「計算裝置」商品，與據以異議商標第
    0000000 號指定使用之計算機、資料處理設備及電腦等商品
    相較，二者均具電子計算功能，應屬構成類似商品。另系爭
    商標指定使用之「積體電路之設計、半導體晶片之設計」服
    務，與據以異議商標第0000000 號指定使用之「電腦用積體
    電路」商品相較，前者服務即係提供後者特定商品（電腦用
    積體電路）之設計，二者均與電腦用積體電路極具關聯性，
    在商品或服務之性質、功能及用途上亦有相同或關聯之處，
    亦應屬構成類似之商品或服務。原告雖稱積體電路之設計等
    服務與電腦用積體電路商品分屬不同類別及組群，惟被告所
    編印「商品及服務分類暨相互檢索參考資料」之商品或服務
    分類僅係為便利行政管理及檢索之用，且依商標法第17條第
    6 項規定，商品或服務類似與否之認定，並非絕對受分類之
    限制，是原告顯有誤解。
  (三)系爭商標與據以異議商標構成近似，且指定使用商品或服務
    構成類似，申請在後商標之註冊通常極有可能導致相關消費
    者產生混淆誤認之虞，則申請在後商標之申請人（或商標權
    人）應舉證證明有其他無致混淆誤認之虞的因素存在，且該
    等因素之強度足以推翻前述與他人已註冊商標構成近似且商
    品類似而導致相關消費者產生混淆誤認之虞的結論。本件原
    告雖檢送產品宣傳資料、原告公司簡介及網站、網路報導、
    西元2000年至2005年財務報告摘錄及系爭商標於我國商標註
    冊等證據資料，主張其長期致力於集成電路科技之研發，然
    上開多係標示「O2MICRO 」、「O2Micro 」商標圖樣，與本
    案所爭議之單純「O2」商標圖樣不同，案情各異，自不足執
    為系爭商標應准註冊之有利論據。倘由現有證據資料均無法
    顯示系爭商標商品之行銷宣傳數量、範圍與時間久暫，自難
    證明系爭商標業經原告長期大量使用而得與據以異議商標相
    區辨。是原告主張系爭商標無致與據以異議諸商標產生混淆
    誤認之虞，所訴核無足採。本案應有商標法第23條第1 項第
    13款規定之適用。
  (四)原告以其於訴願時所提出之證四號及於本件訴訟所提出之原
    證6 以外文「O 」及數字「2 」作為商標圖樣之一部申准註
    冊之案例，作為例證，核其商標圖樣或與本件二造商標有別
    ，或屬另案妥適與否問題，均難逕執為本件二造商標非屬構
    成近似之有利論據。又商標異議制度係採公眾審查原則，若
    被告依異議人及商標權人所提之事證重行審酌而認一商標有
    不准註冊之違法事由存在，即應為撤銷該商標註冊之處分，
    尚不受商標申請註冊時所為審查結果所拘束。本件系爭商標
    於申請階段雖曾減縮指定使用商品或服務而獲准註冊，然其
    有違商標法第23條第1 項第13款規定，自不得以申請階段曾
    減縮商品或服務之事實主張減縮後之商品或服務必與據以異
    議諸商標指定使用之商品非屬構成類似之有利論據。另原告
    於本件訴訟所提原證7 、原證8 等證據資料，核屬O2Micro
    相關之事證，並非本案系爭「O2」商標之使用資料。
四、參加人未到場，亦未提出任何書狀陳述意見。
五、依兩造上開陳述，可知本件兩造之爭點為：系爭商標「O2」
    與據以異議商標第0000000 號「The O2」及第0000000 號「
    O2」是否構成近似，且均指定使用於計算裝置等同一或類似
    之商品或服務，有無致相關消費者混淆誤認之虞，而有商標
    法第23條第1 項第13款所規定之不予註冊之情事？茲分述如
    下：
  (一)按商標相同或近似於他人同一或類似商品或服務之註冊商標
    或申請在先之商標，有致相關消費者混淆誤認之虞者，不得
    註冊，商標法第23條第1 項第13款定有明文。所謂「有致相
    關消費者混淆誤認之虞者」，係指兩商標因相同或構成近似
    ，致使相關消費者誤認為同一商標，或雖不致誤認兩商標為
    同一商標，但極有可能誤認兩商標之商品或服務為同一來源
    之系列商品或服務，或誤認兩商標之使用人間存在關係企業
    、授權關係、加盟關係或其他類似關係而言。而判斷有無混
    淆誤認之虞，則應參酌商標識別性之強弱、商標之近似及商
    品或服務類似等相關因素之強弱程度、相互影響關係及各因
    素等綜合認定是否已達有致相關消費者產生混淆誤認之虞。
  (二)次按商標法施行細則第13條所定「商品及服務暨相互檢索參
    考資料」有關商品及服務之分類，乃被告為便於行政管理所
    作之區分，該施行細則係依據商標法第17條第5 項、第93條
    規定授權由主管機關即經濟部制定，其位階乃在商標法之下
    ，故解釋施行細則規定內容，自不能逾越商標法之規定。而
    關於商品或服務之分類，既僅係為便於行政管理，則該等分
    類自不得做為商品或服務類別之判斷標準，此參酌商標法第
    17條第6 項明定：「類似商品或服務之認定，不受前項商品
    或服務分類之限制。」等語即明。況商標法有關所謂「同一
    」或「類似商品」之法條用語，並無任何條文明白定義為係
    依照商標法施行細則第13條所定之商品及服務分類表作為區
    別依據，是以，於判斷是否屬於「同一」或「類似商品」時
    ，自不能偏離一般具有普通知識水平之相關消費者所可能產
    生之認知。
  (三)經查，本件原告所申請註冊之系爭商標「O2 」 圖樣係由未
    經設計之「O2」所構成，而據以異議商標第0000000 號則為
    「The O2」圖樣；另據以異議商標第1300630 號「O2」之商
    標圖樣則與原告系爭商標完全相同，此為原告所不否認。雖
    據以異議商標第0000000 號為「The O2」圖樣，然其中「Th
    e 」部分為定冠詞，並無特別意義，亦非作為主要識別文字
    ，是以，本件原告系爭商標與據以異議商標之主要識別文字
    ，應僅為「O2」一詞。是以，以此比對參照，原告系爭商標
    與據以異議商標應屬高度近似，甚或完全相同，殆無疑義。
    本件原告主張其所註冊之系爭商標僅使用在商標法施行細則
    第13條所定商品及服務分類表第9 類之「計算裝置」及第42
    類之「積體電路設計、半導體晶片設計」，顯與電腦軟硬體
    、電腦用積體電路、電腦週邊設備等無關，兩者所指定使用
    之商品及服務類別，應不相同或類似云云。惟查，據以異議
    商標第0000000 號係指定使用於計算機、資料處理設備及電
    腦等類商品，與原告系爭商標指定使用之「計算裝置」產品
    ，二者均具有電子計算功能，應屬構成類似商品。又系爭商
    標指定使用之「積體電路之設計、半導體晶片之設計」服務
    ，與據以異議商標第0000000 號指定使用之「電腦用積體電
    路」商品相較，前者服務即係提供後者特定商品（電腦用積
    體電路）之設計，二者均與電腦用積體電路極具關聯性，在
    商品或服務之性質、功能及用途上亦有相同或關聯之處，應
    屬構成類似之商品或服務。原告雖一再指稱據以異議商標其
    權利人目前係從事通信業務，與原告以系爭商標使用於「計
    算裝置」及「積體電路設計、半導體晶片設計」產品並不相
    同云云。然因目前積體電路或半導體晶片之使用範圍已不限
    於電腦產品，亦廣泛使用於通信產品，此在智慧型手機或PD
    A 行動電話之產品上尤然，部分手提電腦亦具備3.5G行動通
    信裝置，是以，就一般具有普通知識之相關消費者而言，實
    已難以區別其間差異。以目前消費性電子產品市場而言，行
    動通信以及行動電腦產品間已有結合之趨勢，此二種商品以
    及其所使用之積體電路或零組件應屬「同類」商品，可以認
    定，是原告上開主張，自不可採。
六、綜上所述，衡酌原告之系爭商標與參加人之據以異議商標之
    近似程度及指定使用之商品相類似程度，系爭商標之註冊應
    有致相關消費者混淆誤認之虞。從而，被告所為異議成立，
    系爭商標之註冊應予撤銷之處分，核無不合，訴願機關之訴
    願決定予以維持，亦無不合。原告訴請撤銷訴願決定及原處
    分，為無理由，應予駁回。
七、本件事證已明，兩造其餘主張或答辯，已與本院判決結果無
    影響，爰毋庸一一論列，併此敘明。
據上論結，本件原告之訴為無理由，爰依行政訴訟法第98條第1
項前段，判決如主文。
中    華    民    國    98    年    10    月     8    日
                  智慧財產法院第二庭
                              審判長法  官  陳國成
                                    法  官  蔡惠如
                                    法  官  曾啟謀
以上正本係照原本作成。
如不服本判決，應於送達後20日內，向本院提出上訴狀並表明上
訴理由（須按他造人數附繕本）。
如於本判決宣示後送達前提起上訴者，應於判決送達後20日內補
提上訴理由書（須按他造人數附繕本）。
中    華    民    國    98    年    10    月     8    日
                                    書記官  王月伶


司法院資訊處製作；財團法人民間司法改革基金會備份。
